ACORDAO-COMPLETO-2424389

ACÓRDÃO 2295/2020 ATA 32/2020 - PLENÁRIO

VISTOS, relatados e discutidos estes autos de representação, com o subjacente pedido de cautelar suspensiva, formulada pela Hydrogeo Projetos e Serviços - Eireli sobre os indícios de irregularidade na Concorrência n.º 2020.01.28.02 conduzida pelo Município de Tejuçuoca - CE sob o valor estimado de R$ 3 milhões para a execução das obras na 2ª etapa do sistema de adução e tratamento d'água com vistas a abastecer diversas localidades na zona rural do aludido município; 
	ACORDAM os Ministros do Tribunal de Contas da União, reunidos em Sessão do Plenário, ante as razões expostas pelo Relator, em:
	9.1. conhecer da presente representação, por atender aos requisitos legais e regimentais de admissibilidade;
	9.2. referendar a cautelar suspensiva concedida pelo Despacho acostado à Peça 19, com todas as demais decisões ali proferidas, nos termos do art. 276 do RITCU; e
9.3. promover, com a devida urgência, o prosseguimento do presente feito por meio da unidade técnica.

Referendo de medida cautelar concedida em processo de representação sobre possíveis irregularidades em concorrência para executar as obras da 2ª etapa do sistema de adução e tratamento de água.

Município de Tejuçuoca - CE.

3. Representante: Hydrogeo Projetos e Serviços - Eireli (CNPJ 02.735.064/0001-66).

13.1. Ministros presentes: José Mucio Monteiro (Presidente), Walton Alencar Rodrigues, Benjamin Zymler, Augusto Nardes, Aroldo Cedraz, Raimundo Carreiro, Ana Arraes e Bruno Dantas.
13.2. Ministro-Substituto convocado: Augusto Sherman Cavalcanti.
13.3. Ministros-Substitutos presentes: Marcos Bemquerer Costa, André Luís de Carvalho (Relator) e Weder de Oliveira.

ACORDAO-COMPLETO-2557224

Acórdão de Relação 7160/2022 - Segunda Câmara

Acórdão de Relação

Segunda Câmara

ACORDAO-COMPLETO-2530428

Acórdão 822/2022 - Plenário

ACORDAO-COMPLETO-2436026

Acórdão 2849/2020 - Plenário

ANDRÉ DE CARVALHO

Trata-se de representação, com o subjacente pedido de cautelar suspensiva, formulada pela Hydrogeo Projetos e Serviços - Eireli sobre os indícios de irregularidade na Concorrência n.º 2020.01.28.02 conduzida pelo Município de Tejuçuoca - CE sob o valor estimado de R$ 3 milhões para a execução das obras na 2ª etapa do sistema de adução e tratamento d'água com vistas a abastecer diversas localidades na zona rural do aludido município.
2. 	Após a análise inicial do feito, o Auditor Federal Marcos Donizete Machado lançou o seu parecer à Peça 17, com a anuência do titular da SeinfraUrbana (Peça 18) , e, assim, deferi a referida cautelar suspensiva por meio do Despacho acostado à Peça 19 nos seguintes termos:
	" (...) 2. Em suma, a ora representante anunciou os seguintes indícios de irregularidade:
	(i) ilegalidade na sua desclassificação do certame, ante a suposta adoção de coeficiente de uso de mão de obra diferente do referencial da contratante; e
	(ii) possível direcionamento do certame com a possibilidade de maior custo para a referida contratação.	
	3. 	Após a análise inicial do feito, o Auditor Federal Marcos Donizete Machado lançou o seu parecer à Peça 17, com a anuência do titular da SeinfraUrbana (Peça 18) , nos seguintes termos:
	' (...) 2. Pesquisa realizada no Sistema de Convênios (Siconv) em 5/8/2020 revelou a existência do Convênio 0982/2018 (Siconv 876094/2018) celebrado entre a Fundação Nacional de Saúde (Funasa) e o município de Tejuçuoca/CE, no valor de R$ 3 milhões, com vistas à ampliação do sistema de abastecimento de água no município (peça 15) . Assinado em 31/12/2018 e com vigência até 31/12/2021, ainda não houve a transferência de recursos daquele convênio até a data da mencionada pesquisa.
	Exame de admissibilidade
	3. Inicialmente, deve-se registrar que a representação preenche os requisitos de admissibilidade constantes no art. 235 do Regimento Interno do TCU, haja vista a matéria ser de competência do Tribunal, referir-se a responsável sujeito a sua jurisdição, estar redigida em linguagem clara e objetiva, conter nome legível, qualificação e endereço do representante, bem como encontrar-se acompanhada do indício concernente à irregularidade ou ilegalidade.
	4. Além disso, a empresa licitante possui legitimidade para representar ao Tribunal, consoante disposto no inciso VII do art. 237 do RI/TCU c/c o art. 113, § 1º, da Lei 8.666/1993.
	5. Ainda, conforme dispõe o art. 103, § 1º, in fine, da Resolução TCU 259/2014, verifica-se a existência do interesse público no trato da suposta ilegalidade, pois a desclassificação de licitante com a melhor proposta de preços de forma irregular e apoiada em formalismos exagerados, conforme narrado pelo representante, poderia, em tese, causar prejuízo aos cofres da Fundação Nacional de Saúde e ao próprio município.
	6. Dessa forma, a representação poderá ser apurada, para fins de comprovar a sua procedência, nos termos do art. 234, § 2º, segunda parte, do Regimento Interno do TCU, aplicável às representações, de acordo com o parágrafo único do art. 237 do mesmo RITCU.
	Exame técnico
	7. A empresa Hydrogeo informou que a comissão de licitação classificou doze empresas após a fase de habilitação. No dia 10/6/2020 após abertura da proposta de preços, a comissão desclassificou onze das doze habilitadas, entre elas a recorrente, que apresentara a menor proposta de preços, conforme se observa na cópia da tabela elaborada pela prefeitura com todos os preços ofertados (peça 1, p. 2) . A diferença entre a proposta da representante e a proposta declarada vencedora é de R$ 886.278,36, o que significa dizer, em outras palavras, que a licitante declarada vencedora apresentou uma proposta 44% maior que a proposta da representante. 
	8. O representante relata seu 'estranhamento' com a classificação de apenas uma empresa, com uma das propostas mais elevadas e, nas palavras da representante 'coincidentemente também vencedora da obra de esgotamento no município CR/2020.01.28.01'. Informe-se aqui que a concorrência mencionada também foi objeto de representação nesta Corte, no âmbito do TC Processo 024.652/2020-2 no qual foi determinada a oitiva prévia da Prefeitura, a fim de justificar irregularidades ali também relatadas. No momento da redação desta peça aquele processo estava em análise pela unidade técnica.
	9. A representante alega que, inconformada com a decisão, 'solicitou inúmeras vezes os motivos da desclassificação via e-mail e jamais foi respondida', tendo sido necessária a contratação de um correspondente para conseguir pessoalmente a documentação, tendo este também encontrado dificuldades.
	10. Detalhando o motivo da desclassificação, a representante informa que as supostas inconformidades teriam sido em relação aos preços unitários dos itens 2.4 e 2.8 da planilha orçamentária, nos quais a empresa teria adotado 'insumo correspondente à tabela Sinapi, vez que a comissão deveria ter utilizado a referência SEINFRA, alegando que o servente tem composição de código próprio e também teria nesse item aplicado coeficientes de quantidade de insumos divergentes da SEINFRA' (peça 1, p. 3) .
	11. A representante prossegue informando que, após recurso administrativo, a comissão de licitação deu provimento parcial ao mesmo, reconsiderando a alegação de uso indevido da tabela Sinapi. No entanto, manteve uma das irregularidades que justificara a desclassificação.
	12. A suposta irregularidade é o fato de a empresa ter adotado na composição de código C3400 um coeficiente de uso de mão de obra diferente da referência utilizada pela prefeitura. Enquanto o coeficiente de referência era de 4 horas, o coeficiente adotado pela empresa era de 3,929 horas e, segundo o parecer da prefeitura, a empresa 'obtém vantagens na composição de preços unitários em relação às demais empresas participantes'. O serviço em tela segundo a planilha de preços é 'escavação em rocha branda a frio' (peça 8, p. 1) .
	13. Por fim, a representante defende que 'a diferença de coeficiente de 0,07 é notoriamente irrisório, já que se trata de uma diferença ínfima em se tratando de uma obra de R$ 3 milhões. Em último caso poderia ser corrigido facilmente, sem alterar o valor global da proposta'. Assim, requer a suspensão da licitação em tela e que seja anulado o procedimento administrativo que a desclassificou.
	14. Consoante o art. 276 do Regimento Interno/TCU, o relator poderá, em caso de urgência, de fundado receio de grave lesão ao erário, ao interesse público, ou de risco de ineficácia da decisão de mérito, de ofício ou mediante provocação, adotar medida cautelar, determinando a suspensão do procedimento impugnado, até que o Tribunal julgue o mérito da questão. Tal providência deverá ser adotada quando presentes os pressupostos do fumus boni iuris e do periculum in mora.
	15. Analisando sumariamente os elementos apresentados pelo representante, verifica-se que há, nos autos, os pressupostos acima mencionados.
	16. A diferença de coeficiente adotada pela prefeitura como justificativa para a desclassificação da empresa representante é despida de razoabilidade. Intrometer-se no coeficiente de produtividade de um serviço é invadir a pouca liberdade que as empresas têm para elaborar suas propostas. É sabido, em engenharia de custos, que os coeficientes são valores médios obtidos através de estudos e pesquisas. Empresas diferentes, com experiências diferentes conseguem obter coeficientes de produtividades diferentes, a partir de treinamentos com suas equipes, capacitação e outras metodologias de execução dos serviços. Empresas mais eficientes conseguirão, na prática, coeficientes melhores do que os referenciais enquanto empresas menos eficientes provavelmente terão coeficientes maiores que os referenciais. Daí a necessidade de competição em contratações públicas.
	17. Não se está defendendo aqui a aceitação de qualquer coeficiente. Se um licitante apresenta serviço com coeficiente evidentemente inexequível, ele deve ser questionado. No entanto, este não parece ser o caso em exame, em que a diferença é ínfima. Transformando em minutos a diferença apontada como o motivo da desclassificação da proposta com o menor preço, chegamos a 4 minutos e 15 segundos. Ou seja, enquanto o servente da composição referencial gasta exatas 4 horas para executar uma unidade do serviço em comento, o servente da empresa desclassificada gastaria 3 horas, 55 minutos e 45 segundos. Transformando a questão em termos financeiros, temos que a proposta que se 'beneficiou' do coeficiente ganhou pouco mais de R$ 2 mil de vantagem pelo serviço, o que dá algo em torno de 0,067% do orçamento base. Segue abaixo a composição mencionada. (...) .
	18. O exposto até aqui é suficiente para caracterizar o instituto do fumus boni iuris e deve ser analisado com maior profundidade por esta unidade técnica, em vista da real possibilidade de ter havido distorções na licitação realizada pela Prefeitura de Tejuçuoca.
	19. Pesquisa feita no Diário Oficial da União permitiu constatar que a licitação já foi homologada e o respectivo contrato assinado com a empresa declarada vencedora da licitação (peça 16) , o que evidencia o periculum in mora e poderá ensejar prejuízo à Prefeitura de Tejuçuoca, ao interesse público e comprometer a eficácia da decisão de mérito que vier a ser proferida pelo Tribunal.
	20. De outra parte, verifica-se que o fato de já haver contrato assinado combinado com o risco de judicialização da questão caracterizam o periculum in mora reverso. Entretanto, não representam riscos maiores do que aqueles que poderão advir da não adoção da medida cautelar pleiteada pelo representante. 
	Conclusão
	21. O documento constante da peça 1 deve ser conhecido como representação, por preencher os requisitos previstos nos arts. 235 e 237, VII, do Regimento Interno/TCU, c/c o art. 113, § 1º, da Lei 8.666/1993 e no art. 103, § 1º da Resolução - TCU 259/2014.
	22. No que tange ao requerimento de medida cautelar, inaudita altera parte, entende-se que tal medida deve ser adotada, por estarem presentes nos autos os requisitos do fumus boni iuris e do periculum in mora. O periculum in mora ao reverso está presente nos autos, no entanto, não representa riscos maiores do que aqueles que poderão advir da não adoção da medida cautelar pleiteada pelo representante.  
	23. A cautelar ora proposta deve ser adotada sem a oitiva prévia do responsável, prevista no art. 276, § 2º, do Regimento Interno/TCU, tendo em vista a possibilidade de vir a ocorrer a emissão da ordem de serviço para início dos serviços, a mobilização das equipes da empresa declarada vencedora e o próprio início das obras.
	24. Diante dos fatos apurados, para melhor análise do mérito da presente representação, faz-se necessária, ainda, a adoção das seguintes medidas preliminares: oitiva da Prefeitura de Tejuçuoca e da empresa declarada vencedora da licitação para, caso queira, manifestar-se sobre os fatos apontados na representação.
	Proposta de encaminhamento
	25.	 Ante todo o exposto, submetem-se os autos à consideração superior, propondo:
	a) conhecer da presente representação, satisfeitos os requisitos de admissibilidade previstos nos arts. 235 e 237, inciso VII, do Regimento Interno deste Tribunal c/c o art. 113, § 1º, da Lei 8.666/1993 e no art. 103, § 1º, da Resolução - TCU 259/2014; 
	b) determinar, em razão do pedido formulado pela representante, cautelarmente, nos termos do art. 276, caput, do Regimento Interno/TCU, à Prefeitura Municipal de Tejuçuoca, que suspenda a execução do contrato firmado com a empresa ARN Engenharia Eireli, em decorrência da concorrência 2020.01.28.02, para a construção de sistema de adução e tratamento de água, até o julgamento de mérito da presente representação; 
	c) determinar, nos termos do art. 276, § 2º, do Regimento Interno/TCU, a oitiva da Prefeitura Municipal de Tejuçuoca para, no prazo de até 15 dias úteis, manifestar-se sobre os fatos apontados na representação formulada por Hydrogeo Projetos e Serviços Eireli, especialmente quanto aos motivos da desclassificação da empresa representante, alertando-a quanto à possibilidade de o Tribunal vir a determinar a anulação dos atos pertinentes ao certame, caso não seja apresentada manifestação ou esta não seja acolhida;
	d) determinar, nos termos do art. 250, inciso V, do Regimento Interno/TCU, a oitiva da empresa ARN Engenharia Eireli para, no prazo de até 15 dias, querendo, manifestar-se sobre os fatos apontados na representação formulada por Hydrogeo Projetos e Serviços Eireli, alertando-a quanto à possibilidade de o Tribunal vir a anular o contrato celebrado com a Prefeitura de Tejuçuoca;
	e) encaminhar cópia da peça 1 e da presente instrução à Prefeitura Municipal de Tejuçuoca e à empresa ARN Engenharia Eireli, a fim de subsidiar as manifestações a serem requeridas.'
	4. 	Bem se sabe que, nos termos do art. 276 do RITCU, em caso de urgência, de fundado receio de grave lesão ao erário e ao interesse público ou de risco de ineficácia da decisão de mérito, o Ministro-Relator pode, de ofício ou por provocação, conceder a cautelar para a suspensão do procedimento impugnado até que o Tribunal aprecie o mérito do feito, diante da fumaça do bom direito e do perigo na demora.
	5. 	A SeinfraUrbana teria assinalado que o certame já estaria homologado, tendo o objeto sob o montante de R$ 2.896.216,95 (Peça 16) sido adjudicado à licitante vencedora (ARN Engenharia - Eireli) , em 17/7/2020, e, assim, restaria evidenciado o perigo na demora.
	6. 	A unidade técnica consignou que a diferença de coeficiente adotada pelo município como justificativa para a desclassificação da ora representante não teria razoabilidade, vez que poderia estar afetando a liberdade das licitantes para elaborar suas propostas, e, assim restaria evidenciada a fumaça do bom direito.
	7. 	Incorporo, então, o parecer da unidade técnica a estas razões de decidir, sem prejuízo de determinar a imediata suspensão cautelar do aludido certame e dos atos de execução inerentes ao subsequente contrato, diante da presença da fumaça do bom direito e do perigo na demora.
	8. 	Conheço, portanto, da presente representação, nos termos do art. 237, VII, do RITCU, e, por conseguinte, decido:
	8.1. determinar, nos termos do art. 276, caput, do RITCU, que, cautelarmente, o Município de Tejuçuoca - CE suspenda o prosseguimento da Concorrência n.º 2020.01.28.02, aí incluídos todos os atos subsequentes para a eventual execução contratual;
	8.2. determinar que, nos termos do art. 276, § 3º, do RITCU, a unidade técnica adote as seguintes medidas:
	8.3. promova a oitiva do Município de Tejuçuoca - CE, além da ARN Engenharia - Eireli (empresa vencedora no certame) , para, no prazo de até 15 (quinze) dias, manifestarem-se sobre todas as falhas noticiadas na presente representação e, especialmente, sobre os motivos da desclassificação da Hydrogeo Projetos e Serviços - Eireli;
	8.4. envie a cópia da peça inicial da representação e do parecer acostado à Peça nº 17, além da cópia do presente Despacho, ao Município de Tejuçuoca - CE, além da ARN Engenharia - Eireli, para facilitar às subsequentes manifestações nos autos;
	8.5. alerte os correspondentes gestores no sentido de que o prosseguimento dos atos ora questionados, antes da manifestação conclusiva pelo TCU, pode resultar na responsabilização dos gestores pela aplicação da multa legal ou pela eventual imputação do eventual débito, caso, no mérito, o TCU venha a concluir pela subsistência de irregularidades na condução do aludido certame, além de o Tribunal vir a determinar a eventual anulação do certame com o subsequente contrato; e 
	8.6. promova a instrução cautelar ou até mesmo de mérito do presente feito, após prestadas as aludidas informações ou vencido o prazo fixado para a oitiva, conduzindo o subsequente envio dos autos ao meu Gabinete com a proposta, se possível, até mesmo de mérito do feito."
É o Relatório.

Não atuou.

REPRESENTAÇÃO. CONCORRÊNCIA. INDÍCIOS DE IRREGULARIDADE. DEFERIMENTO DE CAUTELAR SUSPENSIVA. PRESENÇA DOS PRESSUPOSTOS PARA A CONCESSÃO DA REFERIDA CAUTELAR. CONHECIMENTO. REFERENDO À SUSPENSÃO JÁ DEFERIDA PELO MINISTRO-RELATOR. PROSSEGUIMENTO DO FEITO.

REPRESENTAÇÃO (REPR)

Secretaria de Fiscalização de Infraestrutura Urbana (SeinfraUrbana).

Trata-se de representação, com o subjacente pedido de cautelar suspensiva, formulada pela Hydrogeo Projetos e Serviços - Eireli sobre os indícios de irregularidade na Concorrência n.º 2020.01.28.02 conduzida pelo Município de Tejuçuoca - CE sob o valor estimado de R$ 3 milhões para a execução das obras na 2ª etapa do sistema de adução e tratamento d'água com vistas a abastecer diversas localidades na zona rural do aludido município (Peça 1) .
2.	O TCU deve conhecer, preliminarmente, da presente representação, por atender aos requisitos legais e regimentais de admissibilidade.
3.	Bem se vê, por sua vez, que a fumaça do bom direito restou configurada em face de, supostamente, faltar razoabilidade na pequena diferença sobre o coeficiente de produtividade adotado pelo aludido município, como justificativa para a desclassificação da ora representante, até porque isso poderia afetar a liberdade das licitantes para a elaboração das suas propostas.
4.	Já o perigo na demora teria ficado evidenciado em razão da iminência na eventual execução contratual, pois o referido certame já estaria homologado, tendo o objeto sob o montante de R$ 2.896.216,95 (Peça 16) sido adjudicado à licitante vencedora (ARN Engenharia - Eireli) , em 17/7/2020, ao passo que teria restado evidenciado que, ante a possibilidade de judicialização das aludidas falhas, o perigo na demora reverso não resultaria em maior risco, até porque as referidas irregularidades poderiam resultar em irreversível dano ao erário.
5.	Deve ser referendada, então, a aludida cautelar suspensiva, diante da subsistência dos pressupostos para a concessão dessa medida de urgência, em sintonia com o art. 276 do RITCU.
6.	O TCU deve conhecer, portanto, da presente representação e referendar a aludida cautelar suspensiva, nos termos do art. 276, § 1º, do RITCU, dando prosseguimento ao feito.
Ante o exposto, pugno pela prolação do Acórdão ora submetido a este Colegiado.
TCU, Sala das Sessões, em tagDataSessao.
Ministro-Substituto ANDRÉ LUÍS DE CARVALHO
Relator